【裁判字號】    89,台上,56
【裁判日期】    890106
【裁判案由】    殺人未遂
【裁判全文】
最高法院刑事判決                                  八十九年度台上字第五六號
    上  訴  人  甲○○
    選任辯護人  王文聖律師
右上訴人因殺人未遂案件，不服台灣高等法院台中分院中華民國八十六年十一月四日
第二審更審判決（八十六年度上更(二)字第二八九號，起訴案號：台灣彰化地方法院檢
察署八十三年度偵字第九二七一號），提起上訴，本院判決如左：
    主  文
原判決撤銷，發回台灣高等法院台中分院。
    理  由
本件原判決認定上訴人甲○○與告訴人顏有進係兄弟關係，因田地灌溉問題生有仇怨
。民國八十三年十月四日下午，上訴人被顏有進及其家人毆傷，經人護送至張綜合醫
院（設彰化縣北斗鎮）住院治療。上訴人心有未甘，於翌（五）日上午五時許，基於
殺人之犯意，在彰化縣北斗鎮○○路○段七一八號前，持大型農用鐮刀一把（刀柄長
一百餘公分、刀刃成彎形），跳上顏有進駕駛行駛中之農用搬運（三輪貨車）車上，
自背後駕駛座與後車廂間鐵杆圍成之三角形空間伸入顏有進頭部上方，從顏有進背後
，以該刀割殺顏有進面部二刀，致顏有進頭部十五公分及十公分裂傷，顏有進以手抵
擋，致其右手背二×二公分之皮膚缺損。顏有進跳車逃逸，上訴人（原判決誤書為顏
有進）亦跳下車持該刀繼續追趕顏有進數十公尺後，因楊日發現勸阻，上訴人始未繼
續追殺，楊日並將顏有進送醫急救，始幸免於死等情。因而撤銷第一審諭知上訴人無
罪之不當判決，改判論處上訴人殺人未遂罪刑。固非無見。
惟查：(一)刑事審判為發見實體之真實，對於人證之調查，係採言詞及直接審理方式，
如證人以書面陳述，或由函復機關團體，將其查詢證人之結果或所得心證，製作書面
，因事實審法院對該書函無從依言詞及直接審理方式予以調查，尤不可能使被告對之
行使憲法正當法律程序所保障之詰問權，自不能認該書函具有證據能力。但為究明事
實真相，事實審法院非不可傳訊證人，依言詞及直接審理方式，加以調查。原判決認
定上訴人有殺人未遂之犯行，無非以顏有進之指訴，證人楊日之證述，以及張綜合醫
院（設彰化縣北斗鎮）八十三年十一月七日北斗張綜合裕字第三一四號函，為其主要
論據。然上訴人矢口否認犯罪，並一再辯稱：八十三年十月四日遭顏有進毆傷住院（
張綜合醫院）肚子腫脹不能動，伊未砍傷顏有進，是顏有進故意誣陷。而楊日是顏有
進之連襟，所言難免偏頗等語。稽之卷內張綜合醫院於八十三年十一月一日以北斗張
綜合裕字第三○四號函稱：甲○○於八十三年十月四日下午六時三十八分急診，經檢
查因胸部及腹部呈鈍擊傷併疑內臟受傷，惟因生化檢查發現肝機能異常，以藥物大量
輸液治療至同年月二十四日應可出院，但病患仍要求以自費方式，繼續住院治療至同
年月二十七日出院，以及同院同年十一月七日以北斗張綜合裕字第三一四號函復稱：
病患甲○○其所住病房屬個人房，未與其他病患同住。同年十月五日清晨四、五時許
，係醫院大夜班，經詢問當天大夜班護士，答稱：該員（似指甲○○）並無大夜班
時間內需治療之護理。無請假之紀錄。晚上十二時交班時，仍留在病房。因之清
晨四、五時許，是否離開醫院，難以確定各等語所（偵查卷第二十、二十三頁）上
訴人於八十三年十月五日凌晨四、五時間，有無離去醫院病房外出﹖攸關上訴人主張
不在場證據之信憑，自應深入查明。原審未依言詞及直接審理方式，傳喚張綜合醫院
當天（即八十三年十月四日夜）大夜班護士到庭，踐行調查程序，僅憑上開書函，以
上訴人傷勢仍能行動，八十三年十月五日清晨四、五時許不假外出，仍有其可能性等
臆測之詞，遽認上訴人所辯為不可採信，其證據法則之適用非無違誤。(二)審理事實之
法院，本乎發見實質的真實之本旨，對於案內一切與罪名之成立，論罪科刑有關之證
據，除認為不必要者外，均應詳為調查，然後基於調查所得之心證，以為判斷之基礎
。故證據雖已調查，若尚有其他必要部分並未調查，即與證據未經調查無異，如遽行
判決，仍難謂無刑事訴訟法第三百七十九條第十款規定所稱應於審判期日調查之證據
未予調查之違法。顏有進被割殺之處所，係在彰化縣北斗鎮○○路○段七一八號前，
該處所距離張綜合醫院多遠﹖倘上訴人確曾離去病房外出，須時若干得抵達案發現場
﹖又，上訴人所持之長柄鐮刀放置何處﹖若存置醫院病房，何以未被查覺，如係放置
其住處，則應耗費多少時間，始可抵達﹖此與判斷上訴人否認犯罪主張不在場證據之
語，是否全不足取，所關頗切。原審疏未作進一步之調查，併有應於審判期日調查之
證據未予調查之違法。上訴意旨指摘原判決為違背法令，非無理由，應認仍有撤銷發
回更審之原因。依卷存之顏有進驗傷診斷書記載之傷情（頭部兩處裂傷與右手拇指外
傷皮膚缺損），果屬上訴人所加害，其有無戕害胞兄顏有進之決意﹖亦有待詳予剖析
清楚，案經發回併希注及之。
據上論結，應依刑事訴訟法第三百九十七條、第四百零一條，判決如主文。
中      華      民      國    八十九    年      一      月      六      日
                              最高法院刑事第六庭
                                  審判長法官  紀  俊  乾
                                        法官  楊  商  江
                                        法官  黃  正  興
                                        法官  陳  東  誥
                                        法官  張  春  福
      右正本證明與原本無異
                                              書  記  官
中      華      民      國    八十九    年      一      月     十一     日


司法院資訊處製作；財團法人民間司法改革基金會備份。
